臺灣高等法院民事判決
110年度家上字第131號
上  訴  人  乙○○  
訴訟代理人  吳國輝律師
上  訴  人  甲○○  
訴訟代理人  謝宜庭律師
複代理  人  張業珩律師

上列當事人間請求離婚等事件，兩造對於中華民國110年4月13日
臺灣新北地方法院109年度婚字第379號第一審判決各自提起上訴
，本院於111年5月31日言詞辯論終結，判決如下：
    主      文
兩造上訴均駁回。
第二審訴訟費用由兩造各自負擔。
    事實及理由
一、本件上訴人乙○○(下稱乙○○)主張：兩造於民國(下同）00年0
    月0日結婚，伊陸續於72年間購買宜蘭縣○○鄉○○路○段000號
    房地(下稱冬山鄉房地)，於84年間購買新北市○○區○○街000
    巷0號12樓之1房地(下稱忠孝街房地)，均登記於上訴人甲○○
    (下稱甲○○)名下。伊於99年間罹患癌症於國立臺灣大學醫學
    院附設醫院（下稱臺大醫院）治療，出院後因需靜養，從忠
    孝街房地返回冬山鄉房地休養，甲○○不思伊病後身體虛弱，
    仍催促伊工作賺錢，伊甚感痛心，自此與甲○○分居兩地，且
    甲○○不思伊有居住冬山鄉房地之需求，於104年間欲出售冬
    山鄉房地，幸經伊發現，始未得逞，又伊雖於109年2月8日
    被甲○○發現在冬山鄉房地留宿女性友人，惟已向甲○○解釋清
    楚，甲○○仍欲出售冬山鄉房地，夫妻感情蕩然無存，兩造婚
    姻已生重大破綻，且無回復之望，伊自得依民法第1052條第
    2項規定訴請離婚。又伊於109年2月26日訴請離婚時並無婚
    後財產，甲○○則有如附表編號1至5「乙○○主張價值」欄所示
    之婚後財產與負債，伊自得依民法第1030條之1第1項規定，
    請求甲○○給付兩造婚後剩餘財產差額半數新臺幣(下同)489
    萬1437元。縱認伊不得請求離婚，兩造自99年2月26日伊提
    起本件訴訟時起，分居迄今已逾6個月，伊亦得依民法第101
    0條第2項規定，請求宣告採用分別財產制等語。爰提起本件
    訴訟，求為命：㈠先位聲明：①准兩造離婚，②甲○○應給付乙○
    ○489萬1437元；㈡備位聲明：准兩造間之夫妻財產制改用分
    別財產制之判決。
二、甲○○則辯以：兩造原共同居住於忠孝街房地，99年間乙○○因
    病住院49天，伊至少在醫院照顧40天，而冬山鄉房地原計畫
    裝潢後出售，但乙○○出院後欲在冬山鄉房地休養，伊亦尊重
    其意願，而伊因要幫忙照顧孫女，讓兒子媳婦能專心工作，
    仍居住於忠孝街房地，惟每月仍固定2至3次至冬山鄉房地與
    乙○○相聚，乙○○亦會北上探望，每年過年全家均回宜蘭圍爐
    祭祖，並未丟下乙○○一人獨自在冬山鄉房地生活，兩造婚姻
    並無不能維持之情事。迨至109年2月8日伊在冬山鄉房地2樓
    訴外人即兩造長子丙〇〇房間內發現女性用品，始知悉乙○○竟
    讓在卡拉OK店工作之女性友人住在冬山鄉房地，伊乃出言要
    求冬山鄉房地不要給外面女人住，詎乙○○非但未思挽救婚姻
    ，反而於同年月26日訴請離婚，令伊甚感錯愕與難過，兩造
    婚姻縱有難以維持之重大事由，亦全可歸責於乙○○，乙○○自
    不得依民法第1052條第2項請求離婚。又伊婚後財產與負債
    如附表編號1至8「甲○○抗辯價值」欄所示，總計為負債，乙
    ○○不得依民法第1030條之1第1項規定請求分配夫妻婚後剩餘
    財產。另依民法第1010條第2項規定請求宣告改用分別財產
    制，須兩造婚姻不能維持為必要，兩造婚姻並無不能維持之
    情事，乙○○自不得依該條款規定請求宣告改用分別財產制等
    語。
三、原審駁回乙○○先位之訴，就乙○○備位之訴判決兩造間之夫妻
    財產制改用分別財產制。乙○○就其敗訴部分提起上訴，聲明
    ：㈠原判決關於駁回乙○○先位之訴部分廢棄，㈡上開廢棄部分
    ：①准兩造離婚，②甲○○應給付乙○○489萬1437元。甲○○則答
    辯聲明：上訴駁回，並就其敗訴部分提起上訴，聲明：㈠原
    判決主文第1項部分廢棄，㈡上開廢棄部分，乙○○在第一審之
    訴駁回。乙○○則答辯聲明：上訴駁回。
四、兩造不爭執事項(見本院卷第204至205頁)：
  ㈠兩造於00年0月0日結婚，乙○○於109年2月26日向原審對甲○○
    提起離婚之訴，有戶籍謄本、起訴書足憑（見原審卷第17至
    25頁）。
  ㈡本件如判決離婚，兩造同意以109年2月26日為分配夫妻剩餘
    財產之基準日，並各自主張甲○○於該日有如附表編號1至8「
    項目」欄所示之財產及負債。
  ㈢兩造原同住於忠孝街房地，嗣乙○○於99年間因罹患腫瘤癌症
    ，至臺大醫院進行電療、化療而住院49日後，乙○○即搬回冬
    山鄉房地居住，甲○○則仍居住於忠孝街房地，其後搬至訴外
    人即次子丁〇〇承租之臺北市○○區○○街00巷00號3樓之1房屋，
    與丁〇〇及其配偶、子女共同居住。
  ㈣109年2月8日甲○○於冬山鄉房地2樓丙〇〇房間內發現女性用品
    ，有現場照片可證（見原審卷第505至517頁）。
五、本院判斷：
    乙○○主張兩造自99年間起分居迄今，且甲○○欲將其居住之冬
    山鄉房地出售，兩造間婚姻有難以維持之重大事由，其自得
    先位依民法第1052條第2項、第1030條之1第1項規定，訴請
    離婚與請求分配兩造婚後剩餘財產差額，縱認其不得訴請離
    婚，亦得依同法第1010條第2項規定，訴請兩造間之夫妻財
    產制改用分別財產制等語。惟為甲○○所否認，並以前詞置辯
    。經查：
  ㈠乙○○依民法第1052條第2項規定訴請離婚，及依同法第1030條
    之1第1項規定請求分配夫妻婚後剩餘財產差額部分：
  ⒈按有難以維持婚姻之重大事由者，雖不符合民法第1052條第1
    項之原因，夫妻之一方仍得請求離婚。但其事由應由夫妻一
    方負責者，僅他方得請求離婚，民法第1052條第2項定有明
    文。關於是否為難以維持婚姻之重大事由，其判斷標準為婚
    姻是否已生破綻而無回復之希望；而婚姻是否已生破綻無回
    復之希望，則應依客觀的標準，即難以維持婚姻之事實，是
    否已達於倘處於同一境況，任何人均將喪失維持婚姻意欲之
    程度而定(最高法院87年度台上字1304號判決意旨參照）。
    又民法第1052條第2項但書所規定難以維持婚姻之重大事由
    應由夫妻之一方負責者，僅他方得請求離婚，乃因如肯定有
    責配偶之離婚請求，無異承認恣意離婚，破壞婚姻秩序，且
    有背於道義，尤其違反自己清白(clean hands)之法理，有
    欠公允，同時亦與國民之法感情及倫理觀念不合，因而採消
    極破綻主義。故於重大事由責任較重之一方，應不得向責任
    較輕之他方請求離婚(最高法院97年度台上字第2341號判決
    意旨參照)。
  ⒉乙○○雖主張其於99年間罹患癌症於臺大醫院治療，出院後因
    需靜養，從忠孝街房地返回冬山鄉房地休養，甲○○不思伊病
    後身體虛弱，仍催促伊工作賺錢，伊甚感痛心，自此與甲○○
    分居兩地，致兩造婚姻難以維持云云。惟查，乙○○主張其於
    99年間出院返回冬山鄉房地居住後，甲○○仍催促其工作等情
    ，僅徒托空言，未舉證以實其說，且為甲○○所否認，顯無可
    採。次查，兩造均不爭執其等於99年間乙○○因罹患癌症於臺
    大醫院住院前，共同居住於忠孝街房地等情(見兩造不爭執
    事項㈢)，而甲○○陳稱其於乙○○罹患癌症住院治療時曾至臺大
    醫院照顧等情，亦與乙○○陳稱：伊癌症住院3個月，甲○○來
    照顧伊一個禮拜等語相符(見本院卷第155頁)，足堪憑信。
    再參酌①證人即兩造長子丙〇〇證稱：父親是臺北跟宜蘭兩邊
    跑，時間不一定，一直以來主要在臺北，生病後才搬去宜蘭
    ，應該有好幾年了，這幾年主要是在宜蘭，伊等一個月會去
    宜蘭2、3次，有時過夜有時沒有，過年過節都會聚在一起，
    過年主要在宜蘭過，回宜蘭主要是自己煮飯，父母親都會煮
    ，就伊感覺並沒有分居情況，因時常見到面，父母親是老夫
    老妻的互動，偶爾會鬥嘴吵架，爸爸常在外面打麻將不回家
    ，生病之前比較明顯，生病後少一點，今(109)年2月初帶伊
    二弟2個女兒回冬山找爸爸，一回到家上樓(因樓上是伊等3
    兄弟的房間)，進去伊房間發現一堆女人物品在伊床上，那
    時媽媽在樓下，伊很生氣就在母親面前質問爸爸，伊不是馬
    上很生氣問，是因為父親的反應讓伊很生氣，他一開始不承
    認，後來說不認識、不熟，瞭解完後知道他們已經認識好幾
    年，伊有逼父親給那個女人的聯絡方式，伊跟那個女人聯絡
    ，她說是在卡拉OK店認識，她在當地卡拉OK店上班，她解釋
    與父親不是男女朋友關係，只是朋友，伊就問爸爸說你們孤
    男寡女共處一室對嗎，請父親要避嫌，後來父親就惱怒罵伊
    ，那女人並沒有解釋她東西放在伊等家多久，母親當下很生
    氣，所以伊安撫母親，伊把當時畫面錄影及拍照，證實伊房
    間放了女生的東西，後來伊跟母親說為了家庭和諧，如果爸
    爸知道錯就好等語(見原審卷第364至366頁)，及②兩造與子
    女、孫子女等家庭聚餐、出遊、慶生、回宜蘭祭祖之照片(
    見原審卷第97至101頁、第575至585頁），可見甲○○於109年
    2月8日發現乙○○在冬山鄉房地留宿女性友人前，每月仍2至3
    次不定期至冬山鄉房地與乙○○相聚，每年過年仍在冬山鄉房
    地共同圍爐與祭祖，兩造並與子女、孫子女共同出遊，可見
    兩造婚姻在109年2月8日前並無不能維持之情事。則乙○○上
    開主張，顯無可採。
  ⒊證人即乙○○胞兄戊〇〇雖證稱：乙○○幾年前就知道罹患癌症，
    這幾年住在冬山鄉住所，常開車來伊住的地方(宜蘭縣五結
    鄉)找伊，每次大約半小時以上，有時在伊這邊吃飯，有時
    會到伊兒子那邊吃飯，乙○○一個人住，甲○○與兩造子女沒有
    常去宜蘭，只有農曆過年時候回宜蘭拜拜，平日沒有去等語
    (見原審卷第362至363頁)。惟查，戊〇〇與乙○○平時聚會地點
    為戊〇〇五結鄉住所，並非乙○○之冬山鄉房地，則戊〇〇前開證
    述，僅能證明其除過年外未在五結鄉見到甲○○與兩造子女，
    不能據以否定甲○○與子女每月2、3次不定期至冬山鄉房地與
    乙○○相聚，及兩造與子女、孫子女共同出遊之事實，自不足
    為有利於上訴人之認定。
  ⒋乙○○雖另主張甲○○於104年間，及於其提起本件訴訟後欲將其
    居住之冬山鄉房地出售，兩造婚姻顯有難以維持之重大事由
    云云。惟查，甲○○抗辯其冬山鄉房地原即計畫於裝潢後出售
    ，惟乙○○有居住冬山鄉房地養病之需求，其亦尊重乙○○意願
    未售出等情，核與證人即兩造長子丙〇〇證稱：(104年間)要
    賣冬山鄉房地之事有向乙○○提過，我們全家一起開會討論如
    果媽媽(即甲○○)房貸繳不出來，就請房仲來看是否能賣好價
    錢，那時全家人都點頭，包含乙○○，冬山鄉房地本來是毛坏
    屋，後來是因想把房子賣掉賣好價錢才裝潢等語相符(見原
    審卷第367至368頁)，再觀諸甲○○迄今仍未將冬山鄉房地出
    售之情，堪認甲○○上開抗辯係屬真實。又甲○○雖於乙○○提起
    本件訴訟後欲出售冬山鄉房地，惟乙○○除居住於冬山鄉房地
    養病外，另於冬山鄉房地留宿女性友人，可見冬山鄉房地之
    功能已超過乙○○養病所需，甲○○於109年2月8日發現乙○○留
    宿女性友人後欲出售冬山鄉房地，另承租僅供乙○○養病所需
    房地，核屬正當之理財行為，且甲○○迄今亦未將冬山鄉房地
    出售，不能據此認兩造婚姻有難以維持之重大事由。則乙○○
    上開主張，洵無可取。
  ⒌乙○○主張兩造自其於109年2月26日提起本件訴訟時起即分居
    迄今等情，已據甲○○所不爭執(見本院卷第272頁)，觀諸①甲
    ○○陳稱其罹患癌症，卻拒絕將住院治療時間告知乙○○，致乙
    ○○無從探視，及②乙○○於109年2月8日被甲○○發現留宿女性友
    人後，旋即於同年月26日訴請離婚等情，堪認兩造婚姻有難
    以維持之重大破綻，惟此係因乙○○被甲○○發現留宿女性友人
    後堅持提起離婚訴訟，且迄今未有挽救與修補兩造婚姻之行
    為所致，乙○○為可歸責性較高之一方，自不得依民法第1052
    條第2項規定訴請離婚。
  ⒍綜上所述，兩造婚姻於109年2月8日前並無不能維持之重大事
    由，雖於同年月26日乙○○於原審訴請離婚後，出現重大破綻
    且甚難回復，惟此係因乙○○留宿女性友人被甲○○發現，卻又
    堅持提起離婚訴訟所致，可歸責程度較甲○○為重，自不得依
    民法第1052條第2項訴請離婚。又乙○○請求裁判離婚既不應
    准許，其依第1030條之1第1項規定請求分配夫妻婚後剩餘財
    產，亦不應准許。
  ㈡乙○○依民法第1010條第2項規定訴請改用分別財產制部分：
  ⒈按夫妻未以契約訂立夫妻財產制者，除本法另有規定外，以
    法定財產制，為其夫妻財產制；夫妻財產制契約之訂立、變
    更或廢止，非經登記，不得以之對抗第三人。又夫妻之一方
    左列情形之一時，法院因他方之請求，得宣告改用分別財產
    制：㈠依法應給付家庭生活費用而不給付時、㈡夫或妻之財產
    不足清償其債務時、㈢依法應得他方同意所為之財產處分，
    他方無正當理由拒絕同意時、㈣有管理權之一方對於共同財
    產之管理顯有不當，經他方請求改善而不改善之、㈤因不當
    減少其婚後財產，而對他方剩餘財產分配請求權有侵害之虞
    時、㈥有其他重大事由時；夫妻之總財產不足清償總債務或
    夫妻難於維持共同生活，不同居已達6個月以上時，前項規
    定於夫妻均適用之。民法第1005條、第1010條分別定有明文
    。其中民法第1010條第2項之「夫妻難於維持共同生活，不
    同居已達6個月以上」，係於74年6月3日增訂，其立法理由
    為：「如夫妻感情破裂，不能繼續維持家庭共同生活，且事
    實上不同居已達6個月以上時，如原採法定財產制或分別財
    產制以外之約定財產制者，茲彼此既不能相互信賴，自應准
    其改用分別財產制，俾夫妻各得保有其財產所有權、管理權
    及使用收益權，減少不必要之困擾，爰增列第5款規定，以
    應事實上之需要」，於91年6月26日再「將原條文第5款，改
    列為第2項，並作文字修正」。準此，現行民法第1010條第2
    項所稱：「夫妻難於維持共同生活，不同居已達6月以上時
    ，前項規定於夫妻均適用之」，應係指於夫妻難於維持共同
    生活，不同居已達6個月以上時，夫妻任一方均得請求法院
    宣告改用分別財產制，俾夫妻各得保有其財產所有權、管理
    權及使用收益權，減少不必要之困擾，自不以他方有民法第
    1010條第1項各款可歸責情事為限，可見縱其事由應由夫妻
    之一方負責，應負責之一方亦非不得為該項請求(最高法院9
    8年度台上字第9957號判決、101年度台上字第613號裁定意
    旨參照)。
  ⒉經查，兩造婚姻確有難以維持之重大事由，且主要可歸責於
    乙○○，業經本院認定如前。甲○○雖抗辯其係為照顧孫女與子
    女而留在臺北與乙○○分居，兩造並無不能維持婚姻之情事云
    云，惟與本院上開認定不符，顯無可採。次查，兩造自109
    年2月26日乙○○提起本件訴訟時起即未共同生活，已據兩造
    所不爭執(見本院卷第272頁)，而乙○○依民法第1010條第2項
    規定，請求宣告改用分別財產制，並不以不可歸責或可歸責
    性較輕為必要，則乙○○依前開規定請求准兩造間之夫妻財產
    制改用分別財產制，自屬有據，應予准許。
六、從而，乙○○先位依民法第1052條第2項、第1030條之1第1項
    規定，訴請判決離婚，及請求甲○○給付489萬1437元，為無
    理由，不應准許；備位依民法第1010條第2項規定，請求宣
    告兩造間之夫妻財產制改用分別財產制，為有理由，應予准
    許。原審就上開不應准許部分，駁回乙○○之先位請求，及就
    上開應准許部分(即准兩造間之夫妻財產制改用分別財產制)
    ，為甲○○敗訴之判決，均無不合。乙○○、甲○○就其敗訴部分
    分別上訴，均指摘原判決不利己之部分不當，求予廢棄改判
    ，均為無理由，兩造之上訴均應駁回。
七、本件事證已臻明確，兩造其餘之攻擊或防禦方法及所用之證
    據，經本院斟酌後，認為均不足以影響本判決之結果，爰不
    逐一論列，附此敘明。
八、據上論結，本件兩造之上訴，均為無理由，依家事事件法第
    51條，民事訴訟法第449條第1項、第78條，判決如主文。

中　　華　　民　　國　　111 　年　　6 　　月　　7 　　日
                  家事法庭
                      審判長法  官  何君豪
                            法  官  高明德
                            法  官  張文毓
正本係照原本作成。
如不服本判決，應於收受送達後20日內向本院提出上訴書狀，其
未表明上訴理由者，應於提出上訴後20日內向本院補提理由書狀
（均須按他造當事人之人數附繕本）上訴時應提出委任律師或具
有律師資格之人之委任狀；委任有律師資格者，另應附具律師資
格證書及釋明委任人與受任人有民事訴訟法第466 條之1第1項但
書或第2項所定關係之釋明文書影本。如委任律師提起上訴者，
應一併繳納上訴審裁判費。
中　　華　　民　　國　　111 　年　　6 　　月　　8 　　日

  　　　　　　　　　　　　　書記官  陳奕伃